---
title: "DAI rašto darbas. Darbo jėgos apmokestinimo problemos Lietuvoje"
author: "Jovita Petkutė"
date: '2019-06-19'
output: html_document
---

```{r setup, include=FALSE}
knitr::opts_chunk$set(echo = TRUE)
```

Įvadas

Nėra paslaptis, jog dėl siūlomo daug didesnio atlyginimo užsienyje, dauguma pasiryš emigruoti, ką skatina gan mažas darbo jėgos apmokestinimas Lietuvoje. Kiti galbūt rinksis dirbti dvejuose darbuose, dar kiti investuos, kas yra rizikinga, tačiau tai nė kiek nesumažina bei neišsprendžia to fakto, jog Lietuvoje atlyginimai vis tiek išlieka gana maži. Tai kelia nerimą netgi ne tik paprastiems darbininkams, bet ir verslininkams, kurie yra ypač prastos nuomonės apie dabartinę mokesčių sistemą. Kitaip tariant, didelis migracijos skaičius, po 2019 metų Sausį įsigaliojusios didėjančių pajamų ir mažėjančio darbo apmokestinimo reformos gaunama papildoma apytiksliai 46 eurų suma į rankas, perskirstyti mokesčiai (pavyzdžiui pensijų kaupimas nuo šių metų apytiksliai 4% reikės pervesti iš savo atlyginimo į pensijų kaupimo fondą, kai ankščiau reikėdavo pervesti tik 2%, priklausomai nuo pensijos kaupimo fondo tipo) bei daugelis kitų problemų su kuriomis susiduriama iki šiol skatina tolimesnį nerimą dėl šių problemų sprendimų bei kas bus toliau ir kokių veiksmų bus imtasi. Dėl to, ši tema yra itin opi šiandieninei visuomenei ir ją svarbu analizuoti, kadangi neišsprendus šių problemų, nepriėmus atitinkamų sprendimų, vis daugiau ir daugiau lietuvių emigruos, kils vis didesnis nepasitenkinimas ar net protestų akcijos.
Darbo objektas - darbo jėga Lietuvoje.
Darbo tikslas – ištirti Lietuvoje darbui taikomus mokesčius bei patekti keletą sprendimų kaip būtų galima palengvinti mokesčių naštą ne tik paprastam darbuotojui, bet ir darbdaviui.

Dėstymas

Atlygis už darbą yra bene svarbiausia tema šiandieninei visuomenei. Kiekvienam individui yra itin svarbu žinoti, ką jis gaus už atliktas paslaugas/darbą, kokią sumą gaus į rankas, kiek atskaičiuos mokesčių ir panašiai. Kitaip tariant, žmogui yra svarbus atlyginimo tikslumas ir pagal kokius kriterijus jis yra apskaičiuojamas. Dėl to atsakymai į tokius klausimus kaip – „Iš kur valstybei gauti papildomą finansavimą, kad galėtų atitinkamai didinti darbo atlyginimus ir tokiu būdu pagerintų pragyvenimo kokybę?“ bei „Kokių reformų valstybė turėtų imtis, jog žmonės verčiau rinktųsi darbą ir gyvenimą Lietuvoje?“ ir panašiai, yra aktualūs kiekvienam, kas rūpinasi savo pragyvenimo kokybe ir trokšta didesnio darbo užmokesčio.
2015 metais Europos Komisija Lietuvai pateikė kelias didžiausias problemas, kurias būtina spręsti kuo greičiau bei rekomendacijas. Pasak verslo redaktorės Erikos Fuks Europos Komisija pastebi, jog Lietuvoje daugiau nei 30 proc. gyventojų kyla skurdo rizika, dirbantys yra prispausti mokesčių naštos, o turtas, kurį apmokestinus, šalies ekonomikai kenkiama, mažiau – neapmokestinta. ,,Swedbank“ ekonomistas Nerijus Mačiulis tikina, jog Europos Komisijos pateiktos rekomendacijos parodo tik jau įsisenėjusias problemas, kurių niekas nesprendė. Jis atkreipia dėmesį, jog visuomenei senstant daugėja pensininkų, o mažėja darbo jėgos, dėl to kyla pensijų apmokestinimo problema ir yra būtina kažkaip mėginti tai spręsti. 2012 metais Vyriausybės patvirtintoje programoje buvo numatyta mažinti darbo jėgos apmokestinimą, socialinę atskirtį ir apmokestinti turtą, tačiau ji akivaizdžiai nėra vykdoma. Pasak jo, reikia ieškoti būdų, kaip padvigubinti neapmokestinamų pajamų dydį (NPD), jog mažiausias pajamas gaunančių asmenų pajamos būtų visiškai neapmokestinamos. Tačiau tokiu atveju atsiranda problema, kadangi norint tai užtikrinti reikia rasti būdų kaip kompensuoti prarastas biudžeto pajamas. Geriausia išeitis yra įvedus didesnius turto mokesčius - plačiau taikyti nekilnojamojo turto (NT) mokestį, arba įvesti automobilio mokestį. Pensijų atveju vienintelė išeitis yra leisti gyventojams daugiau kaupti antrosios pakopos pensijų fonduose, kitu atveju reiktų vėlinti pensinį amžių iki 75 metų, kadangi jei dirbančiųjų mažėja, būtų nelogiškai visas surinktas iš jų lėšas skirti pensijoms padengti, todėl turi būti priimti atitinkami sprendimai. Visgi yra nuomonių, jog nekilnojamojo turto mokestis yra neteisingas. Pasak Vilniaus universiteto profesoriaus, ekonomikos eksperto Rimanto Rudzkio nekilnojamojo turto mokestis yra jau seniai nusistovėjęs, dėl to jį yra gana lengva surinkti priešingai nei apmokestinus kilnojamą turtą (transportą, automobilius). Taip pat reiktų reformuoti ir švietimą, kur yra neracionaliai panaudojamos mokymosi vietos, valstybės valdymą, kur yra tiesiog per daug ten dirbančių žmonių bei sveikatos apsaugos ir teisėsaugos srityje, kuri yra mums per didelė ir ganėtinai per brangi. Jis taipogi svarsto, jog šešėlinė ekonomika nėra pati pagrindinė ir svarbiausia Lietuvoje problema. Taip, ją reikia mažinti, bet tuo pačiu ir dar labiau skatinti bei didinti Lietuvos ekonomiką. Pasak Rimanto Rudzkio Lietuvoje darbingo amžiaus žmonių netrūksta, nes nedarbas siekia tik apie 10 procentų, tačiau labai trūksta kai kurių vienos ar kitos srities specialistų. Jis prognozuoja, kad maždaug po 10 metų yra tikėtina, jog bus žmonių perteklius, o ne trūkumas. JAV svarstoma, kad ne dirbančiųjų trūks, bet nebus, kur juos dėti. Lietuvos pramonėje dabar dirba kelis kartus mažiau žmonių nei 1998-ais, nors padaroma kelis kartus daugiau ir visa tai dėl modernizacijos ir išsivysčiusios pramonės. Vadinasi, norint išspręsti tokias problemas kaip pensijų kompensacijos, biudžeto padengimo bei kitas problemas, būtinas mokesčių perskirstymas, kurį reikia itin gerai apsvarstyti, kadangi nuomonių, kas yra geriausia, yra daug, tačiau galiausiai vis tiek reikės prieiti prie išvadų ir problemų sprendimo būdų.
2017 metų paskelbtoje ,,Korn Ferry Hay Group“ pasaulinės konsultacijų bendrovės pranešime ,,Kaip nustatyti teisingą atlygį plačioje rinkoje“ lentelės rodo ypač didelį pokytį kas liečia darbuotojų kaitą nuo 2015 metų iki 2016 metų. Procentaliai bendra kaita siekia 4 procentus (2015 metais buvo užfiksuoti 18 procentų darbingų žmonių, o 2016 metais jau 22 procentai).
```{r}
x <- c(18,22)
hist(x, xlab = "Metai", ylab = "DarbuotojU kaita procentais", col="blue", main = "Darbuotojų kaita 2015 metais ir 2016 metais", ylim = c(0, 25), breaks = 2, probability = T, las=1, lwd=3)
DarbuotojuKaitaProcentais <- read.csv("./Book1.csv", header=TRUE,sep="", ) 
```

Tai rodo, jog darbo paklausa kuo toliau, tuo labiau auga, kas tikėtina nekis ir ateity. Vis didėjantį darbuotojų skaičių skatina geresnės darbo sąlygos, atlyginimo tikslumas, punktualumas bei jo dydis. Pranešime kitos nurodytos lentelės (atlyginimų skirtumas pagal geografiją, atlyginimų skirtumai pagal pareigybių šeimas bei atlyginimų skirtumai pagal sektorius) rodo palyginus maždaug vienodą atlyginimo dydį. Visgi didžiausią jam įtaką daro geografija (kokiame Lietuvos regione yra dirbama). Vilniuje ir Klaipėdoje yra mokama daugiausiai tuo tarpu kituose regionuose atlyginimai yra gana maži. Tam įtakos gali turėti tiek tai, jog šie du regionai yra patys populiariausi tarp turistų, didžiausias gyventojų skaičius miestuose. Tuo tarpu jei į atlyginimų dydį pažiūrėtume iš pareigybių pusės tai daugiausiai uždirba tie, kas užsiima su informacinėmis technologijomis (visas piniginis atlyginimas sudaro 113 procentų), o mažiausiai žmogiškieji ištekliai (visas piniginis atlyginimas sudaro 91 procentą). Vadinasi, atlyginimo dydis labiausiai priklauso nuo specialybės, o geriausiai uždirbama ten, kur reik ypač gero loginio mąstymo bei matematinių sugebėjimų.
Darbo jėgos apmokestinimui Lietuvoje, kaip jau minėjau, kelia didelių kliūčių mokesčiai. Tai nuo jų dydžio priklauso eilinio darbingo žmogaus atlyginimas. 2019 metų Ievos Valeškaitės straipsnyje ,, Nesulaukdami mažesnio PVM, pirkėjai krauna šešėlinį pirkinių krepšelį“ aptariama, jog yra itin sunku ,,susekti“, kokie mokesčiai sumažėjo per pastaruosius metus, tačiau itin lengva prisiminti, kurie augo ir dar galimai augs - ,,Didinti akcizai kurui, alkoholiniams gėrimams, tabako produktams, žemės, nekilnojamojo turto mokesčiai, plėstos gyventojų pajamų, pelno mokesčių ir „Sodros“ įmokų bazės.“  Brangstant prekėms ir paslaugoms vis daugiau sumokame ir vartojimo mokesčių.  Gyventojų vartojimo „šešėlinį“  krepšelį sudaro kasdienio vartojimo prekės, tokios kaip maistas, arba prekės, kurios yra smarkiai apmokestintos – tabako gaminiai ir alkoholiniai gėrimai. Sumažintas pridėtinės vertės mokestis (PVM) sukurtų prielaidas bent daliai prekių atpigti ir gyventojų vartojimą po truputį traukti iš „šešėlio“. Visgi valdžia teigia, jog tai sukeltų biudžetinių pajamų netekimus, tačiau papildomų pinigų planuoja rasti vaiko pinigams, kuriuos žadama didinti nuo kitų metų.
Galiausiai (remiantis Daliaus Simėno 2015 metų straipsniu ,, Kaip šalys apmokestina darbo jėgą“) norint mažinti darbo apmokestinimą Lietuvoje lengviausiai būtų galima sumažinus mokesčius darbdaviams arba skiriant jiems nors kokias lengvatas, palengvinančias jiems nors kiek mokesčių naštą, kadangi Lietuvoje už vieno darbuotojo vietą yra sumokoma itin ne maža suma pinigų. Šalyje darbo apmokestinimas kelerius metus nekeičiamas ir siekia net 40 procentų (norint darbuotojui išmokėti 1000 Eur, darbo vietos kaina būtų apie 1700 Eur, tad mokesčiams atitektų apie 700 Eur). Dėl darbdavio mokamų įmokų ,,Sodrai“ darbo vietos kaina Lietuvoje yra 31 procentų aukštesnė nei darbuotojo atlyginimas neatskaičius mokesčių: nuo jo darbuotojas dar sumoka 15 procentų gyventojų pajamų mokesčio (GPM), „Sodrai“ – 3 procentų pensijų ir socialinio draudimo bei 6 procentų sveikatos įmoką (šiuo metu, 2019 metais darbuotojas moka 20 procentų (arba 27 procentų) gyventojų pajamų mokestį (GPM), 6,98 procentų privalomąjį sveikatos draudimo (PSD) įmoką ir 12,52 procentų (jeigu nedalyvauja pensijų arba 15,52 procentų, jeigu dalyvauja pensijų kaupime ir moka 3 procentų įmoką) dydžio „Sodros“ įmoką. Mažiausiai su darbo santykiais susijusi mokestinė našta yra Čilėje, Izraelyje ir Šveicarijoje. 2014 metais ji šiose šalyse atitinkamai siekė 6,6 procento, 14,7 procento ir 16,1 procento, o Ekonominio bendradarbiavimo ir plėtros organizacijos (EBPO) šalių narių vidurkis sudarė 31,3 procento. Kita problema yra ta, jog įmokoms nėra nustatytų ribų. Šiuo metu egzistuoja neproporcinga „Sodros“ įmokų ir išmokų tvarka (išmokoms ribos yra, o įmokoms – ne), todėl įmonėms dažnai per brangu įdarbinti gerai apmokamus aukščiausio lygio specialistus ir kur kas pigiau yra apmokyti naujus darbuotojus, suteikti jiems mokymus. Įvedus „Sodros“ įmokų ribas, šios problemos neliktų, o darbingų žmonių skaičius dar labiau išaugtų. Vadinasi, mažinant darbo vietos apmokestinimą, mažinant mokesčius darbdaviams, šie galės ne tik didinti atlyginimus savo darbuotojams, bet ir turės galimybę pasisamdyti kur kas geresnius specialistus, kuriems neprireiktų papildomų mokymų. 


Išvados

Vadinasi, Lietuvoje itin mažas darbo jėgos apmokestinimas yra bene svarbiausia ir pagrindinė problema, kuri po truputį yra sprendžiama, tačiau nelabai efektyviai, kadangi nėra bendros nuomonės, vieningo sprendimo būdo, su kuriuo sutiktų daugelis. Geriausia išeitis yra perskirstyti mokesčius taip, jog mažesnes pajamas gaunantys darbingi žmonės mokesčių mokėtų žymiai mažiau nei didesnį atlyginimą gaunantys individai. Aišku, augant atlyginimams, tuo pačiu darbdaviai turi ieškoti papildomų būdų, kaip kompensuoti kylančius atlyginimus, kas ir daro įtaką kainų kilimui ir iššaukia papildomą problemą – tai kaip didinti darbo apmokestinimą taip, jog nenukentėtų verslininkai bei kainos liktų tokios pat? Taip pat kita išeitis galėtų būti mažesni mokesčiai darbdaviams už jų darbuotojus arba kokios nors lengvatos. Tokiu būdu darbdaviai galėtų mokėti didesnes algas savo darbuotojams.

Literatūra

•	https://www.vz.lt/dienos-grafikas/2015/08/21/kaip-salys-apmokestina-darbo-jega
•	http://123.emn.lt/ 
•	https://pvpa.lt/wp-content/uploads/2017/03/Korn-Ferry-Hay-Group_Loreta-Bite_pranesimas.pdf  
•	https://www.delfi.lt/verslas/verslas/rekomendacijos-lietuvai-sumazinkite-mokescius-dirbantiems-imkites-nt-ir-automobiliu.d?id=67975822 
•	https://mokslai.lietuviuzodynas.lt/ekonomika/darbo-jegos-apmokestinimo-problemos  
•	https://verslas.lrytas.lt/mano-pinigai/2019/05/03/news/nesulaukdami-mazesnio-pvm-pirkejai-krauna-seselini-pirkiniu-krepseli-10206955/ 
•	https://verslas.lrytas.lt/mano-pinigai/2019/05/03/news/nesulaukdami-mazesnio-pvm-pirkejai-krauna-seselini-pirkiniu-krepseli-10206955/ 
